臺灣高等法院民事判決
110年度重上字第771號
上  訴  人  遠銀資產管理股份有限公司

法定代理人  林建忠  
訴訟代理人  陳正杰  
訴訟代理人  黃心賢律師
複代理人    王淯萱  

被上訴人    呂宗錡  
訴訟代理人  楊智綸律師
追加被告    碩晟建設股份有限公司


法定代理人  李太行  
上列當事人間請求塗銷抵押權登記等事件，上訴人對於中華民國
110年10月20日臺灣臺北地方法院第一審判決（110年度重訴字第
353號），提起上訴，本院判決如下：
    主  文
原判決廢棄，發回臺灣臺北地方法院。
　　事實及理由
一、按第一審之訴訟程序有重大之瑕疵者，第二審法院得廢棄原
    判決，而將該事件發回原法院；但以因維持審級制度認為必
    要時為限，民事訴訟法第451條第1項定有明文。所謂第一審
    之訴訟程序有重大之瑕疵因維持審級制度認為必要，而得將
    該事件發回原法院者，係指第一審違背訴訟程序之規定，其
    違背與判決內容有因果關係，或因訴訟程序違背規定，不適
    於為第二審辯論及裁判之基礎而言（最高法院92年度台上字
    第423號判決意旨參照）。次按債權人依民法第244條第1、2
    項行使其撤銷訴權，如所請求撤銷之行為係雙方行為時，應
    以債務人及其相對人為被告，否則其當事人適格自有欠缺（
    最高法院91年度台上字第1725號判決意旨參照）。而關於當
    事人適格與否，為法院應依職權調查之事項，無論訴訟進行
    程度如何，均應隨時依職權調查之（最高法院85年度台上字
    第905號判決意旨參照），又如有當事人不適格之情形，法
    院即不得對之為實體上之裁判，且當事人之適格既為權利保
    護要件之一，則關於當事人適格之要件是否具備，即為法院
    應依職權調查事項，且如有欠缺當事人適格，法院即應就此
    予以適當闡明，俾令當事人有補正之機會。
二、經查：
  ㈠被上訴人起訴主張訴外人即其債務人碩晟建設股份有限公司
    （下稱碩晟公司）與上訴人遠銀資產管理股份有限公司（下
    稱遠銀公司）就原判決附表所示建號之次序2之最高限額抵
    押權設定係無償行為，且有害及被上訴人之債權，本於民法
    第244條第1項規定訴請塗銷等語，是被上訴人所請求撤銷之
    行為即遠銀公司與碩晟公司間設定抵押權之雙方行為，自應
    以遠銀公司及碩晟公司為被告，當事人適格始無欠缺。然被
    上訴人起訴時未列碩晟公司為被告，其當事人適格即有欠缺
    ，原審未予適當闡明，俾令被上訴人有追加被告之機會，亦
    未令兩造就此足以影響訴訟勝敗之事項為適當完足之辯論，
    即宣示辯論終結而為判決，其訴訟程序自有重大瑕疵，基此
    所為判決，已屬違背法令。
　㈡被上訴人雖於本院第二審程序中即民國111年2月7日具狀追加
    碩晟公司為被告（見本院卷第81頁），惟因碩晟公司與上訴
    人就本件訴訟標的法律關係有合一確定必要，原審未待追加
    碩晟公司為被告，即為上訴人敗訴之判決，應認有害於上訴
    人及碩晟公司之審級利益而不適於為第二審辯論及裁判。嗣
    經本院於111年5月2日函請兩造及碩晟公司於文到後10日內
    表明是否同意由本院逕依第二審程序就本事件為裁判，兩造
    固同意由本院自為實體之裁判（見本院卷第407頁、第425頁
    ），惟碩晟公司於111年5月6日接獲通知（見本院卷第406-3
    頁），迄今均未表明同意由本院自為實體之裁判之意，自無
    從取得兩造全體合意由本院自為實體之裁判，以補正上開訴
    訟程序之重大瑕疵，為維持審級制度，自有將本件發回原審
    更為裁判之必要。爰不經言詞辯論，將原判決廢棄，發回原
    法院更為裁判，俾維審級利益。
三、據上論結，本件上訴為有理由，依民事訴訟法第451條第1項
    、第453條，判決如主文。
中　　華　　民　　國　　111 　年　　5 　　月　　26　　日
                  民事第二十庭  
                      審判長法　官  周祖民
　　　　　　　　　　　  　  法　官  鄭威莉
　　　　　　　　　　　  　  法　官  張永輝
正本係照原本作成。
如不服本判決，應於收受送達後20日內向本院提出上訴書狀，其
未表明上訴理由者，應於提出上訴後20日內向本院補提理由書狀
（均須按他造當事人之人數附繕本）上訴時應提出委任律師或具
有律師資格之人之委任狀；委任有律師資格者，另應附具律師資
格證書及釋明委任人與受任人有民事訴訟法第466 條之1第1項但
書或第2項所定關係之釋明文書影本。如委任律師提起上訴者，
應一併繳納上訴審裁判費。
中　　華　　民　　國　　111 　年　　5 　　月　　26　　日

                            書記官  鄭淑昀